【裁判字號】    99,消債更,336
【裁判日期】    991111
【裁判案由】    聲請更生程序
【裁判全文】
臺灣高雄地方法院民事裁定           99年度消債更字第336號
聲  請  人  甲○○
上列當事人聲請消費者債務清理事件，本院裁定如下：
    主  文
聲請人甲○○自民國九十九年十一月十一日下午四時起開始更生
程序。
命司法事務官進行本件更生程序。
    理  由
一、聲請意旨略以：聲請人即債務人甲○○前向金融機構辦理消
    費貸款、信用卡契約等致積欠無擔保債務計新臺幣（下同）
    2,166,482 元，因無法清償債務，乃於民國99年6 月間與最
    大債權銀行台新國際商業銀行股份有限公司（下稱台新銀行
    ）進行前置協商，但因聲請人無法負擔任何還款條件，致使
    協商不成立，並因聲請人有不能清償債務或有不能清償之虞
    ，復未經法院裁定開始清算程序或宣告破產，爰依法聲請准
    予裁定更生等語。
二、按「債務人不能清償債務或有不能清償之虞者，得依本條例
    所定更生或清算程序，清理其債務。」，消費者債務清理條
    例第3 條定有明文。衡以消費者與金融機構間債之關係之發
    生，係依契約自由原則及相互間之信賴為基礎，此為社會經
    濟活動得以維繫及發展之重要支柱，債務人經濟窘迫，固不
    應任其自生自滅，債權人一方之利益，仍不能因之摒棄不顧
    。是債務人於協商程序中，自應本於個人實際財產及收支狀
    況，依最大誠信原則，商討解決方案。如終究不能成立協商
    ，於聲請更生或清算時，法院審酌上開條文所謂「不能清償
    或有不能清償之虞」，自宜綜衡債務人全部收支、信用及財
    產狀況，評估是否因負擔債務，而不能維持最基本之生活條
    件；所陳報之各項花費，是否確屬必要性之支出；如曾有協
    商方案，其條件是否已無法兼顧個人生活之基本需求等情，
    為其判斷之準據。
三、經查：
（一）聲請人前向各金融機構辦理消費貸款、信用卡契約等致積
      欠無擔保債務計2,166,482 元，因無法清償債務，乃於99
      年6 月間與最大債權銀行台新銀行進行前置協商，但因聲
      請人無法負擔任何還款條件，致使協商不成立，此有財團
      法人金融聯合徵信中心前置協商專用債權人清冊、前置協
      商不成立通知書等在卷可稽（卷第37-38 頁、第5 頁），
      堪認上情屬實。
（二）聲請人陳報名下有83年、95年出廠，車牌號碼DIK-467 號
      、M2A-681 號機車2 輛，目前任職於阿春檳榔行，擔任雜
      工職務，勞工保險投保薪資為24,000元，每月薪資為19,5
      00元，另自97年起每年領有低收入戶補助9,000 元，平均
      每月領有750 元【計算式：9,000 ÷12＝750 】，其97、
      98年度均無收入等情，此有機車行照影本、財產歸屬資料
      清單、綜合所得稅各類所得資料清單、勞工保險被保險人
      投保資料表、職務證明書、低收入戶證明書、郵局轉帳證
      明、薪資袋、財產及收入狀況說明書附卷可證（卷第10頁
      、第6 頁、第13-14 頁、第50-51 頁、第18頁、第19頁、
      第8-9 頁、第15-17 頁、第56頁、第3 頁），均認屬實，
      是應以每月薪資19,500元及每月所領低收入戶補助750 元
      ，合計20,250元，為核算其償債能力之基礎。
（三）支出部分，聲請人有2 名未成年子女林妏倢及林之顯受其
      扶養一節，有聲請人之戶籍謄本在卷可憑（卷第34-35 頁
      ）。按直系血親相互間，互負扶養之義務，民法第1077條
      第1 項、第1114條第1 款定有明文。查，聲請人之子女林
      妏倢、林之顯分別為86年、88年生，均尚未成年，且近2
      年均無財產或所得資料，有戶籍謄本、財產歸屬及綜合所
      得資料清單在卷可參（卷第34-35 頁、第70-75 頁），堪
      認未成年子女林妏倢及林之顯確屬不能維持生活而需聲請
      人扶養；另依戶籍謄本所載，雖聲請人與該2 未成年子女
      之生父林延儒已無婚姻關係，惟此不影響生父依法應負之
      扶養責任，該2 未成年子女仍應由聲請人與林延儒共同分
      擔扶養之責，該扶養費用部分，參照民法第1118、1119條
      規定，其負扶養義務之程度，亦應考量其目前身負債務之
      窘境，所負擔之扶養義務能力，自非比一般，是本院認應
      以98年度綜合所得稅受扶養人每人免稅額82,000元計算，
      其每人每月扶養費用為6,833 元【計算式：82,000÷12=6
      ,833，元以下4 捨5 入】，另聲請人陳稱每月領取兒少補
      助每人2,200 元，共4,400 元，有郵局存摺影本在卷可參
      （卷第7-9 頁），前述每人每月扶養費用扣除兒少補助後
      ，每人每月負擔之扶養費為4,633 元【計算式：6,833 －
      2,200=4,633 】，則聲請人與前配偶林延儒共同分擔結果
      ，聲請人所需負擔子女扶養費用合計為4,633 元【計算式
      ：4,633 ×2 ÷2=4,633 】。至聲請人個人日常生活必要
      費用部分，審酌聲請人負債之現況，基於社會經濟活動之
      互賴及誠信，該日常生活所需費用，自應節制開支，不得
      有超越一般人最低生活標準之享受，否則反失衡平，本院
      參酌內政部社會司所公告歷年最低生活費一覽表，99年度
      高雄市每人每月最低生活費標準為11,309元，則聲請人每
      月最低生活費除有特殊情形並有證據證明者外，自宜以此
      為度，始得認係必要支出。按上開核算標準係內政部社會
      司依社會救助法第4 條規定所制訂，權衡各區域一般人最
      近一年每月平均消費，再以該數額之百分之60計算每人每
      月最低生活費標準，業已包含日常生活各項基本花費，故
      聲請人另陳報房屋租金部分，即不得另予列計，附此敘明
      。
（四）綜上所述，依聲請人平均每月收入20,250元，扣除個人日
      常生活所需之必要費用11,309元及扶養2 名未成年子女之
      扶養費4,633 元後，其餘額為4,308 元【計算式：20,250
      －11,309－4,633=4,308 】，而聲請人目前負債總額為2,
      166,482 元，以上開餘額按月攤還結果，如不計利息，約
      42年期間始能清償完畢，如加計利息負擔，其還款年限顯
      然更長，有違消費者債務清理條例協助債務人重建更生之
      立法本意。審酌聲請人任職於阿春檳榔行，非於公家單位
      或可預期將穩定之工作，堪認聲請人之債務大於財產，而
      有不能清償債務或有不能清償之虞之情事，準此，上開償
      債年限將使聲請人生活長期陷入窘境，於其目前身心狀況
      俱有不良影響，自非允當。從而，聲請人主張已不能清償
      債務或有不能清償之虞，聲請本院准予更生，依所舉事證
      及本院調查結果，即無不合。
四、末按「法院開始更生程序之裁定，應載明其年、月、日、時
    ，並即時發生效力。」、「法院裁定開始更生或清算程序後
    ，得命司法事務官進行更生或清算程序，必要時得選任律師
    、會計師或其他適當之自然人或法人一人為監督人或管理人
    。」，消費者債務清理條例第45條第1 項、第16條第1 項分
    別定有明文。本件聲請人其目前收入及財產狀況，不能履行
    債務，有如上述。此外，復查聲請人無消費者債務清理條例
    第46條各款所定駁回更生聲請等事由，有本院民事紀錄科查
    詢表及臺灣高等法院被告前案紀錄表在卷可憑。且聲請人既
    非從事營業活動而屬受薪之消費者，所負無擔保或無優先權
    之債務總額亦未逾1,200 萬元。從而，聲請人聲請更生，洵
    屬有據，應予准許，爰命司法事務官進行本件更生程序。
五、依消費者債務清理條例第11條第1 項、第45條第1 項、第16
    條第1 項，裁定如主文。
中    華    民    國    99    年    11    月    11    日
                    民事庭  法  官  邱泰錄
以上正本證明與原本無異。
本裁定已於99年11月11下午4時公告。
本件不得抗告。
中    華    民    國    99    年    11    月    11    日
                            書記官  梁竫

司法院資訊處製作；財團法人民間司法改革基金會備份。
